【裁判字號】    97,上易,62
【裁判日期】    970813
【裁判案由】    交還土地等
【裁判全文】
臺灣高等法院高雄分院民事判決          97年度上易字第62號
上  訴  人  乙○○
訴訟代理人  沈志祥律師
被上訴人    甲○○
訴訟代理人  柯尊仁律師
上列當事人間請求交還土地等事件，上訴人對於民國97年2 月21
日臺灣高雄地方法院96年度訴字第1533號第一審判決提起上訴，
本院於民國97年7 月30日言詞辯論終結，判決如下：
    主  文
上訴駁回。
第二審訴訟費用由上訴人負擔。
    事實及理由
一、本件被上訴人起訴主張：被上訴人於民國96年1 月18日取得
    坐落高雄市○○區○○段77、77-1地號土地（下稱系爭土地
    ）之所有權，上訴人無正當權源，竟占用系爭土地上如附圖
    所示Ａ部分面積19.34 平方公尺、Ｂ部分面積0.55平方公尺
    （下稱系爭土地Ａ、Ｂ部分）興建鐵皮圍牆及鐵架（下稱系
    爭地上物），以系爭77、77-1地號土地之申報地價每平方公
    尺新台幣（下同）13,040元、10,800元之10% 作為損害計算
    基礎，被上訴人因上訴人無權佔用系爭土地A 、B 部分，而
    受有平均每月2,151 元之損害｛計算式：〔（13,040元×
    19.34） ＋（10,800元×0.55）〕×10% ×1/12＝2,151 元
    ｝。爰依所有物返還請求權及不當得利之法律關係，請求上
    訴人將系爭地上物拆除返還系爭土地Ａ、Ｂ部分，並請求上
    訴人自96年1 月18日起至拆除系爭地上物返還土地之日止，
    按月給付相當於租金之不當得利1,200 元等語。聲明求為判
    決：(一)上訴人應將系爭地上物拆除後，將系爭土地Ａ、Ｂ部
    分返還予被上訴人，並自96年1 月18日起至交還土地之日止
    ，按月給付被上訴人1,200 元。(二)願供擔保請准宣告假執行
    。
二、上訴人則以：上訴人自60年間起即在自有之高雄市○○區○
    ○段76、76-1地號土地上，建築門牌號碼高雄市○○區○○
    街52號房屋（下稱系爭建物）使用，根據系爭建物之建築圖
    所示，系爭建物外牆距離被上訴人所有系爭土地及上訴人所
    有上開土地之地界線（下稱系爭地界線）尚有1 米以上之距
    離，與高雄市政府地政處新興地政事務所（下稱新興地政事
    務所）繪製之附圖比較，系爭地界線與系爭建物外牆距離明
    顯縮小1 米，系爭建物外牆甚至接近系爭地界線。又依當時
    設計，系爭建物與系爭地界線之間，原係走廊，並於走廊上
    鋪設磁磚，此與原審法院現場勘驗時之走廊磁磚相同，足以
    證明系爭建物及系爭地上物之位置，均係按早期之地籍圖所
    興建並無變動，上訴人並未佔用系爭土地。新興地政事務所
    所繪製之附圖，係以70年間之地籍圖重測結果作為依據，而
    70年間地籍圖重測時，上訴人雖曾到場指界，然上訴人並非
    土地測量專業人員，根本無法判別真正界指所在，導致重測
    前後兩造土地移動甚多，而新興地政事務所複丈結果，卻認
    定上訴人佔用被上訴人之系爭土地Ａ、Ｂ部分，明顯不實。
    另上訴人委請訴外人國泰測量工程顧問有限公司至現場測量
    ，發覺新興地政事務所並未按內政部制定之「辦理圖解法土
    地界址鑑定作業注意事項」第5 條及第21條規定進行複丈，
    其違反測量規則諸如未參考都市計畫樁位、測量結果與界址
    不符等嚴重缺失達6 項之多，導致測量結果與地籍調查表上
    界址不盡相符等語置辯。並答辯聲明求為判決：駁回被上訴
    人之訴。
三、原審為上訴人敗訴之判決，上訴人不服，提起上訴。上訴聲
    明求為判決：(一)原判決廢棄。(二)被上訴人在第一審之訴及其
    假執行之聲請均駁回。被上訴人則答辯聲明求為判決：駁回
    上訴。
四、兩造不爭執事項如下：
  (一)被上訴人於96年1 月18日取得系爭土地之所有權。上訴人則
    於66年6 月6 日以共有物分割為原因，而取得坐落高雄市○
    ○區○○段76、76-1地號土地所有權。
  (二)坐落高雄市○○區○○段76地號於重測前為高雄市苓雅區○
    ○○段88-13 地號，重測前面積為97平方公尺，重測後則為
    102 平方公尺，嗣因分割增加同段76-1地號土地，上開76地
    號及76-1地號土地面積分別為79平方公尺及23平方公尺。
  (三)如上訴人有無權占用系爭土地Ａ、Ｂ部分，則同意按月給付
    1,200元之不當得利予被上訴人。
五、兩造爭執事項如下：(一)上訴人所有之系爭地上物是否無權占
    用被上訴人所有之系爭土地？若有占用，占用面積為何？(二)
    被上訴人得請求相當於租金之不當得利金額為何？茲就此爭
    執點分述如下：
（一）上訴人所有之系爭地上物是否無權占用被上訴人所有之系
      爭土地？若有占用，占用面積為何？
  1.查，被上訴人於96年1 月18日取得系爭土地之所有權之事實
    ，為兩造所不爭執，並有土地登記謄本在卷可稽（見原審卷
    第11至13頁），自堪認屬實。又上訴人所有之系爭地上物占
    用系爭土地Ａ、B 部分等情，業經原審會同新興地政事務所
    到場勘測無誤，有勘驗筆錄、現場照片及複丈成果圖（即附
    圖）在卷可憑（見原審卷第30至42頁），而上訴人又未能舉
    證證明其有合法占用權源，是被上訴人主張上訴人無權占用
    系爭土地Ａ、B 部分興建系爭地上物等語，尚堪採信。
  2.上訴人主張新興地政事務所之測量結果與系爭建物之建築圖
    不符，經其委請訴外人國泰測量工程顧問有限公司至現場測
    量，始發覺新興地政事務所並未按內政部制定之「辦理圖解
    法土地界址鑑定作業注意事項」第5 條及第21條規定進行複
    丈，其違反多項測量規則，導致測量結果與地籍調查表上界
    址不盡相符云云，惟為被上訴人所否認。經查：上訴人未
    能舉證證明系爭建物之興建確係按上訴人所提出之建築圖（
    見原審卷第95頁）興建，且新興地政事務所係依原審法官之
    指示依系爭建物之現狀測量有無占用系爭土地，與系爭建物
    之建築圖無關，故尚難因新興地政事務所之測量結果與系爭
    建物之建築圖不符，即認新興地政事務所繪製之附圖不實。
    上訴人於本院自承: 新興地政事務所於96年7 月4 日所測
    量製作之附圖，因伊無這方面的專業，故不知道哪裡有錯誤
    等語，足見上訴人並無法明確指出新興地政事務所所繪製之
    附圖有何不符內政部所規定之測量規則，亦未能舉證證明新
    興地政事務所之測量結果與地籍調查表上界址有何不相符之
    處，其僅憑所委請訴外人國泰測量工程顧問有限公司至現場
    測量之結果，與新興地政事務所所繪製之附圖不符，即逕認
    係新興地政事務所所繪製之附圖不實，即不足採。按「辦
    理圖解法土地界址鑑定作業注意事項」第5 條規定：「調製
    複丈圖後，應依下列規定查對地籍資料：(一)先按鑑測宗地核
    對地籍圖、原有複丈圖、地籍調查表無誤後，再查閱土地登
    記簿，面積計算表、圖根點、都市計畫樁位資料、鄰地資料
    及其他有關資料並作成紀錄如附表。(二)量算複丈土地及其適
    當範圍宗地界線之圖上邊長，註記於複丈圖上之適當位置，
    或抄錄地籍圖上或原有複丈圖上或地籍調查表等註記之邊長
    ，註記於複丈圖上之相應邊，作為實地鑑測之參考。(三)依都
    市計畫樁位坐標成果及樁位圖上記載之邊長，檢查複丈圖上
    展繪之樁位及相鄰邊長是否正確。圖根點之檢查亦同。(四)依
    前款查對無誤後，應再查對逕為分割線間之寬度與形狀是否
    與都市計畫資料相符。」、第21條規定: 「複丈土地如有下
    列情形之一者，得依實地使用位置為鑑定之界址點：(一)複丈
    土地依第十六點規定配賦後之邊長與實地使用位置間之邊長
    ，經檢核無誤後，其較差在地籍測量實施規則第七十六條規
    定容許誤差範圍內者。(二)複丈土地曾辦理地籍調查者，其施
    測後之結果與地籍調查表所記載之界址，經互相檢核而無異
    動者。」，準此規定，測量員調製複丈圖後，應查對地籍圖
    、原有複丈圖、地籍調查表等地籍資料，且有「辦理圖解法
    土地界址鑑定作業注意事項」第21條所規定之情形，始得依
    實地使用位置為鑑定之界址點，否則應以地籍圖為準。本件
    上訴人未舉證說明本件測量有「辦理圖解法土地界址鑑定作
    業注意事項」第21條所規定之情形，則新興地政事務所測量
    員為本件測量時，以70年間之地籍圖重測結果作為依據，尚
    符合上開「辦理圖解法土地界址鑑定作業注意事項」第5 條
    及第21條之規定，是上訴人之上開主張，不足採信。
  3.上訴人另主張：其於70年間地籍重測時，指界有誤，故重測
    結果與實際界址不符，新興地政事務所依70年間之地籍重測
    結果作為測量依據，致測量結果認上訴人所有系爭地上物占
    用系爭土地A 、B 部分云云。然查：上訴人所有系爭土地，
    於70年間重測時（重測時為高雄市苓雅區○○○段88-13 地
    號），上訴人曾到場指界，有高雄市苓雅區地籍調查表在卷
    可稽（見原審卷第135 頁）。又上訴人所有高雄市○○區○
    ○段76地號於重測前為苓雅寮段88-13 地號、面積為97平方
    公尺，重測後則為102 平方公尺，嗣因分割增加同段76-1地
    號，面積分別為79平方公尺及23平方公尺等情，為兩造所不
    爭執，是本件系爭地界線既係依上訴人於70年間地籍圖重測
    時到場指界所定，且重測後上訴人所有上開土地面積增加5
    平方公尺，歷經20餘年，上訴人未曾主張其於70年間重測時
    指界有誤，迄至本件被上訴人主張其無權占用系爭土地A 、
    B 部分時，始以其於70年間之指界有錯誤為由，而主張系爭
    地界線與事實不符，然亦未能明確指出其於70年間之指界有
    何錯誤，且與事實有何不符之處，是上訴人之上開主張，亦
    不足採信。
  4.綜上，上訴人既係無權占用被上訴人所有系爭土地Ａ、B 部
    分興建系爭地上物，從而被上訴人請求上訴人將系爭地上物
    拆除後，將系爭土地Ａ、B 部分返還予被上訴人，即屬有據
    。
（二）被上訴人得請求相當於租金之不當得利金額為何？
    查，上訴人所有之系爭地上物既係無權占用被上訴人所有系
    爭土地Ａ、B 部分，致被上訴人受有損害，自應負損害賠償
    責任，是被上訴人本於不當得利請求上訴人給付相當於租金
    之不當得利，即屬有據。茲兩造同意每月不當得利之金額按
    1,200 元計算，是被上訴人請求上訴人自96年1 月18日起至
    拆除系爭地上物返還土地之日止，按月給付相當於租金之不
    當得利1,200 元，應予准許。
六、綜上所述，被上訴人本於所有物返還請求權及不當得利之法
    律關係，請求上訴人將系爭地上物拆除後，返還系爭土地Ａ
    、Ｂ部分，及自96年1 月18日起至拆除系爭地上物返還土地
    之日止，按月給付1,200 元，為有理由，應予准許。是原判
    決為上訴人敗訴之判決，並為假執行之宣告，經核於法並無
    不合。上訴論旨求予廢棄改判，為無理由，應予駁回。
七、據上論結，本件上訴為無理由，依民事訴訟法第449 條第1
    項、第78條，判決如主文。
中    華    民    國    97    年    8    月    13    日
                            民事第三庭
                                審判長法官  張國彬
                                法      官  吳登輝
                                法      官  鄭月霞
以上正本證明與原本無異。
本件不得上訴。
中    華    民    國    97    年    8    月    13    日
                                書  記  官  吳新貞


司法院資訊處製作；財團法人民間司法改革基金會備份。
